【裁判字號】    97,台上,1516
【裁判日期】    970410
【裁判案由】    違反貪污治罪條例
【裁判全文】
最高法院刑事判決            九十七年度台上字第一五一六號
上  訴  人  甲○○
選任辯護人  桑銘忠律師
上列上訴人因違反貪污治罪條例案件，不服台灣高等法院台中分
院中華民國九十六年七月二十六日第二審更審判決（九十四年度
重上更(五)字第二０四號，起訴案號：台灣台中地方法院檢察署八
十三年度偵字第一００二九、一三０００號），提起上訴，本院
判決如下：
    主  文
上訴駁回。
    理  由
按刑事訴訟法第三百七十七條規定：上訴於第三審法院，非以判
決違背法令為理由不得為之；是提起第三審上訴，應以原判決違
背法令為理由，係屬法定要件。如果上訴理由書狀並未依據卷內
訴訟資料，具體指摘原判決不適用何種法則或如何適用不當，或
所指摘原判決違法情事，顯與法律規定得為第三審上訴理由之違
法情形不相適合時，均應認其上訴為違背法律上之程式，予以駁
回。本件上訴人甲○○上訴意旨略稱：(一)原判決認上訴人詐得之
十噸元鼎塊保險金新台幣（下同）八十五萬六千六百八十八元、
二十噸元鼎塊保險金八十一萬四千九百四十九元、重新施作鼎塊
所需水泥之保險金八十四萬二千九百三十元，計二百五十一萬四
千五百六十七元，扣除林志成實際修護災害受損部分及鼎塊部分
僱工修補邊角花費二萬四千元，實際共詐得二百四十九萬零五百
六十七元，而由上訴人以合夥人阮松壽之名義領取；究竟上訴人
實際所得若干？以及借用楊錫旋所有日富營造公司名義承包工程
所支付之百分之十酬金及該等施工費、水泥發票百分之五營業稅
是否應予扣除，均未調查釐清，有調查未盡及判決理由不備之違
誤。(二)本件係由上訴人利用不知情之合夥人阮松壽代為領得所詐
取之保險金，則上訴人應為詐欺犯之間接正犯，原判決漏未認定
，於法有違。(三)原判決採用證人賴靖森（現所在不明）、阮松壽
（已死亡）於法務部調查局台中市調查站（下稱台中市調查站）
之陳述，資以認定賴靖森向阮松壽之妻拿取之一百零四萬元係供
支付材料及發放工資之用，但未敘明二人在台中市調查站所為審
判外之陳述，較其等在審判中之陳述，如何具有較可信之特別情
況之理由，自有適用法則不當及判決理由不備之違誤。(四)證人賴
靖森於台中市調查站所稱：向阮松壽之妻拿取之一百零四萬元係
支付材料及工資等語；與證人阮松壽於台中市調查站所證：該一
百零四萬元係借款云云，不相一致，原判決俱採為判決之基礎，
有證據理由矛盾之違誤。(五)本件第五次工程款係於民國八十一年
十月十九日支付，有經濟部水利署函覆在卷，乃原判決依發票上
所載「八十一年六月二十四」認定係於八十一年七月七日發生水
災前之八十一年六月二十四日領取，有證據理由矛盾之違誤。(六)
證人林志成所證鼎塊缺角部分，叫工人修護一、二十個，共支付
二萬四千元等語，顯見林志成僅修護一、二十個受損鼎塊而已，
其他鼎塊是否均無修護，不無疑問，原判決未詳予說明，有理由
不備及理由矛盾之違誤。(七)縱如原判決所認定，上訴人詐得之款
項，均係由阮松壽直接或間接取得，能否謂上訴人所為已達於既
遂之程度？又上訴人所為究係意圖為自己不法所有或第三人不法
之所有，尚欠明瞭，原判決有調查未盡及理由矛盾之違誤。(八)上
訴人行為後，刑法第十條第二項所稱「公務員」已有修正，本件
上訴人行為時係前台灣省水利局機械工程隊（下稱機工隊）副工
程師，應非屬該條項所稱之公務員，原判決認上訴人所為係犯貪
污治罪條例之罪，有適用法則不當之違誤。(九)證人即本件工程監
工林萬銅所為證言，不足證明系爭鼎塊並無損害，原判決採為判
決之基礎，有違證據法則。(十)本件系爭保險理賠款之目的，即在
賠償所受之損害，故機工隊除支付日富營造公司災害理賠款外，
另支付慶享企業有限公司鋼索夾款十六萬五千一百八十二元……
等，均屬支付賠償上開各該廠商之災害損失至明。原判決何以僅
論斷上訴人係詐得賠償日富營造公司之十噸元鼎塊、二十噸元鼎
塊及重新施作鼎塊所需水泥之保險金共二百五十一萬四千五百六
十七元（尚需扣除實際修補費用二萬四千元），有判決理由不備
之違誤等語。
惟查：本件原判決撤銷第一審關於上訴人有罪部分之判決，改判
論處上訴人以依據法令從事公務之人員，利用職務上之機會，詐
取財物罪刑；係依憑(一)證人羅正雄於原審證述：伊於八十一年間
在機工隊擔任工務課長，八十一年時機工隊已是正式機關，由省
政府正式編預算，僱用的人員也是依照公務人員任用程序進用的
正式編制的人員，享有公務人員的保障，上訴人是正式編制內之
人員等語。是上訴人擔任機公隊台中施工所主任，負責中部地區
水利局交付該機工隊辦理之工程發包、施工之督導及核銷承包商
之請款業務，顯係依據法令從事公務之人員；縱依九十四年二月
二日修正公布，九十五年七月一日施行之刑法第十條第二項第一
款之規定（原判決誤載為第二款第一目），亦係屬公務員。(二)上
訴人確係仁友工程行之實際負責人，賴靖森係基於上訴人之授意
，而向日富營造公司借牌承包本件工程，業據共同被告賴靖森於
偵查及第一審法院供證在卷，核與日富營造公司負責人楊錫旋證
述情節相符。又本件工程遭受水災後，賴靖森即離開工地現場，
且因賴靖森當時有案在身，其向阮松壽之妻取得一百零四萬元後
，即由阮松壽負責現場工程，亦據共同被告賴靖森、阮松壽證明
在卷，復有賴靖森書立之收據及台灣台中地方法院檢察署刑案資
料查註紀錄表各一紙附卷可考。(三)賴靖森於八十一年七月七日向
阮松壽之妻拿取之一百零四萬元係作為工程材料費及發放工資用
，並非係上訴人向阮松壽之借款，業據共同被告賴靖森於台中市
調查站、檢察官偵查、第一審法院；共同被告阮松壽於台中市調
查站及證人楊錫旋於檢察官偵查中供證在卷；而本件工程第五次
工程款一百六十二萬一千六百五十元係於八十一年七月七日發生
水災前之同年六月二十四日領取，有統一發票附卷可稽。足證阮
松壽係於八十一年六月間與上訴人合夥，參與本件工程之承作直
到完工，並領取第五次以後（含第五次）之工程款，第五次工程
款既由阮松壽領取，則賴靖森於八十一年七月七日向阮松壽之妻
拿取之一百零四萬元係作為支付本件工程材料費及工資，應無疑
異。(四)上訴人係在八十一年七月二十三日第三次會勘災害現場時
，曾要求證人即台灣產物保險股份有限公司承辦人姚肇業（已死
亡）、東方保險公證人公司負責人林清根，須理賠鼎塊重新施作
或吊起拉高，否則無法通過驗收等情，業據證人姚肇業於檢察官
偵查中、證人林清根於台中市調查站，檢察官偵查及第一審法院
證明屬實；且事實上，阮松壽於水災過後接手該工程，並未購買
水泥及重新施作鼎塊部分，亦據共同被告阮松壽於台中市調查站
、檢察官偵查、第一審法院，林志成於台中市調查站、檢察官偵
查中，及證人林萬銅於檢察官偵查、原審供證無訛。又證人即台
灣治水工業股份有限公司（下稱台灣治水公司）經理涂英明於台
中市調查站證稱：伊公司出租予機工隊之二十噸元鼎塊鐵模，於
八十一年七月間洪水過後，部分有損壞，伊公司乃於八十一年八
月一日至同年月九日，陸續將鐵模運回桃園公司進廠修理；證人
即安川利水工業股份有限公司（下稱安川公司）經理盧榮洲於台
中市調查站證以：伊公司出租予機工隊之十噸元鼎塊鐵模，於八
十一年七月間洪水過後有受損，伊公司乃於同年七月二十八日及
同年八月一日，將所有受損害及現場剩餘之鐵模運回公司修理各
等語，並有鐵模損害損失統計表、點收清單附卷可憑，益證本件
工程於八十一年八月二日災害復舊開始時，並未有重新施作鼎塊
情事可言。(五)仁友工程行之印章及發票，均放在施工所供施工人
員開立發票；且仁友工程行並沒有販賣水泥予機工隊；而本件機
工隊向仁友工程行購買水泥之發票，係由上訴人囑由不知情之胡
創凱所填寫，業據共同被告阮松壽、賴靖森，證人胡創凱分別於
檢察官偵查中證述明確。是本件上訴人為圖詐領保險金而偽造發
票一節，已如前述，並經上開證人及證人楊錫旋、林萬銅供證在
卷，復有偽造之發票一紙附卷可稽。(六)本件工程之理賠補償，係
以保險公司實際理賠金額予以補償，而其修護種類、項目、數量
仍以保險公司之公證報告為準，此有機工隊八十六年八月十三日
八六水機工字第０八三三號函附卷可按。又依卷附保險公司損失
理算表及楊錫旋提出之災害補償書，以及購買水泥統一發票所示
，上訴人係以阮松壽之名義向機工隊詐得十噸元鼎塊保險金八十
五萬六千六百八十八元、二十噸元鼎塊保險金八十一萬四千九百
四十九元、重新施作鼎塊所需水泥保險金八十四萬二千九百三十
元，計二百五十一萬四千五百六十七元，扣除林志成實際修護災
害受損部分及鼎塊部分僱工修補邊角花費二萬四千元，實際共詐
得二百四十九萬零五百六十七元，為其論罪之基礎；並說明(一)上
訴人所辯：水災發生後，公證人公司負責人林清根到現場勘查損
害時，伊未提出任何意見云云，係屬卸責之詞，不足採信。(二)證
人林清根嗣後翻異前詞所為有利於上訴人之證言，係屬迴護之詞
，不足為有利於上訴人之證明。(三)經濟部水利署水工字第０九三
五０一八九七四０號函覆第四次工程款給付日期為八十一年十月
十九日，與事實不符，自難憑採。(四)共同被告阮松壽及證人林志
成嗣後翻異前詞改為有利於上訴人之陳述，均係迴護之詞，不足
採信。(五)證人康勇盛於原審所為之陳述，尚難採為有利於上訴人
之認定。(六)台灣治水公司八十七年三月三十一日八七台治字第０
０一號函及八十七年七月二十七日八七台治字第００三號函，暨
安川公司八十七年七月二十四日函覆，均未能據為上訴人有重新
施作鼎塊之認定，不足採為有利於上訴人之證明。(七)證人戴麗玉
、楊錫旋、張連發所為證言，並不足為上訴人確有購買水泥重新
施作鼎塊之有利證明。(八)上訴人所辯：伊非現場監工，不知廠商
之印章置於施工所，亦無參與系爭工程之承作，重新施作鼎塊所
購買八十四萬二千九百三十元水泥發票，是阮松壽拿來的，當時
發票之名稱及數目已寫好，何人所寫伊不知，伊並未叫胡創凱幫
忙寫發票云云，係屬卸責之詞，委無足採。(九)本件工程之賠償金
，承造之阮松壽應於按保險公司之公證報告為工程之修復後，方
得領取補償。是台灣省水利技師公會九十一年三月二十六日九一
省水技公字第００三七號函所述，並不影響上開認定。(十)證人高
雲昇於原審所為之陳述，不足採為有利於上訴人之認定。(十一)系爭
工程發生災害後，驗收之標準係以竣工圖說（設計圖說）為準，
並非以保險公司理賠之公證報告為準，此有經濟部水利處九十年
十一月八日經（九０）水利工字第０九０五０四四０一八號函附
卷可查。是工程監造人員於驗收時，僅須查驗工程是否與竣工圖
說相符，至承包商是否有依公證報告內容就鼎塊部分重新施作，
非在工程查驗之範圍內，此亦據證人林萬銅於檢察官偵查時證稱
：保險理賠項目是機工隊與保險公司間之關係，與前台灣省水利
局第三區工程處（下稱第三區工程處）無關。從而上訴人所辯：
系爭工程鼎塊係以重新施作，或以修補方式修復，以肉眼即可分
辨，伊並未施用詐術隱瞞第三區工程處查驗人員云云，亦無解於
詐欺罪責。(十二)證人黃順福於原審所為之陳述，不足採為有利於上
訴人之證明等理由綦詳。又(一)原判決係認定上訴人將詐得之部分
理賠金囑由楊錫旋交給合夥人阮松壽；部分理賠金以機工隊名義
之支票寄予合夥人阮松壽。是上訴人並未利用阮松壽以任何詐術
取得上開理賠金；上訴意旨(二)所陳：上訴人係利用不知情之阮松
壽以詐術取得本件理賠金為間接正犯，尚有誤會，不得據為第三
審上訴之適法理由。(二)原判決已認定上訴人詐得之十噸元鼎塊、
二十噸元鼎塊及重新施作所需水泥之保險金，扣除實際修復花費
，實際詐得計二百四十九萬零五百六十七元，至於詐取後有無交
付借牌酬金及發票營業稅，為事後如何處分贓物之行為，對於犯
罪所得若干之認定不生影響；上訴意旨(一)所陳：原判決有調查未
盡及判決理由不備之違誤云云，不得執為適法之第三審上訴理由
。(三)刑事訴訟法施行法第七條之三規定：九十二年一月十四日修
正通過之刑事訴訟法施行前，已繫屬於各級法院之案件，其以後
之訴訟程序，應依修正刑事訴訟法終結之。但修正刑事訴訟法施
行前已依法定程序進行之訴訟程序，其效力不受影響。本件證人
賴靖森、阮松壽於台中市調查站所為之陳述，係屬九十二年一月
十四日修正通過之刑事訴訟法施行前，已繫屬於法院之案件，在
修正刑事訴訟法施行前已依法定程序調查之證據，依上開條文但
書規定，有證據能力。原判決理由之說明稍有欠洽，但對於論述
該二證人於台中市調查站所為之陳述均有證據能力一節，並無不
同，不影響判決結果；上訴意旨(三)所陳，不足據為合法之第三審
上訴理由。(四)本件上訴人係明知鼎塊部分只僱工修補花費二萬四
千元，並未購買水泥重新施作鼎塊，竟向機工隊詐取重新製作十
噸元鼎塊、二十噸元鼎塊及重新施作鼎塊所需水泥之賠償金，此
與機工隊支付慶享企業有限公司鋼索夾十六萬五千一百八十二元
等公司之賠償金不同；上訴意旨(十)所陳，亦非適法之第三審上訴
理由。(五)本件工程自八十一年六月間起即由上訴人與阮松壽合夥
完工，而上訴人既將詐得之賠償金部分由證人楊錫旋交給合夥人
阮松壽；部分賠償金以機工隊名義之支票寄予合夥人阮松壽，是
上訴人顯係意圖為自己不法之所有而詐得上開賠償金；上訴意旨
(七)所陳，亦不足據為第三審上訴之適法理由。其餘上訴意旨係就
原審取捨證據、認定事實職權之行使及原判決理由已說明之事項
，徒憑自己之說詞，重為事實之爭執及請求法院為無益之調查，
顯與法律規定得為第三審上訴理由之違法情形不相適合。其上訴
違背法律上之程式，應予駁回。
據上論結，應依刑事訴訟法第三百九十五條前段，判決如主文。
中    華    民    國  九十七  年    四    月    十    日
                      最高法院刑事第九庭
                          審判長法官  林  永  茂
                                法官  吳  昆  仁
                                法官  蘇  振  堂
                                法官  蕭  仰  歸
                                法官  何  菁  莪
      本件正本證明與原本無異
                                      書  記  官
中    華    民    國  九十七  年    四    月   十四   日
                                                      v


司法院資訊處製作；財團法人民間司法改革基金會備份。
